最高法院刑事判決　　　　　　　　　　　　　　　九十三年度台上字第六五０九號
　　上　訴　人　甲○○
　　選任辯護人　蔡明熙律師
右上訴人因違反毒品危害防制條例案件，不服台灣高等法院中華民國九十三年十月六
日第二審判決（九十三年度上重訴字第四六號，起訴案號：台灣板橋地方法院檢察署
九十二年度偵字第二０六二七號），提起上訴，本院判決如左：
    主  文
原判決撤銷，發回台灣高等法院。
    理  由
本件原判決認定上訴人甲○○明知海洛因係毒品危害防制條例第二條第二項第一款所
列第一級毒品，並經行政院依懲治走私條例規定所公告為甲類第四款之管制進出口物
品，不得運輸，亦不得私運進口。因其曾至泰國遊玩，結識來自台灣自稱「小鄭」之
成年男子。「小鄭」告知運送非法物品來台，可賺外快。甲○○並介紹其服兵役同梯
次之友人葉美忠（業已判處有期徒刑八年確定）予「小鄭」認識。渠等在泰國之住宿
花費及往返機票，均由「小鄭」負擔，並談妥每運送毒品一次，每人可分得新台幣（
下同）三萬元（尚未交付）。民國九十二年十一月四日，上訴人帶同葉美忠搭乘中華
航空公司ＣＩ六九五班機飛往泰國曼谷市，與「小鄭」會合，基於共同之犯意，議定
走私運輸第一級毒品海洛因進入台灣之分工計畫，葉美忠於九十二年十一月六日先行
返回台灣，以五萬元代價安排不知情之伴遊女子賴美瑗於九十二年十一月七日前往菲
律賓馬尼拉市，從事陪同男子伴遊工作，葉美忠並寫一字條，囑咐賴美瑗代為購買字
條所示之ＰＵＲＥＦＯＯＤＳ　ＣＯＲＮＥＤ　ＢＥＥＦ品牌之牛肉罐頭十個帶回台
灣。賴美瑗抵達菲律賓馬尼拉市，陪伴與「小鄭」間有犯意聯絡之成年男子東尼（Ｔ
ＯＮＮＹ）及麥克（ＭＩＣＫＥＡＬ）。九十二年十一月八日賴美瑗與東尼及麥克至
當地某購物商場購買ＰＵＲＥＦＯＯＤＳ　ＣＯＲＮＥＤ　ＢＥＥＦ品牌標示之罐頭
十個，東尼利用賴美瑗與麥克繼續遊逛機會返回房間休息，將賴美瑗由商場購買之牛
肉罐頭，調換為內藏海洛因外觀相同品牌標示之罐頭十個，使不知情之賴美瑗將藏有
海洛因之罐頭十個分裝在二只塑膠袋置於行李中攜行，於九十二年十一月九日搭乘中
華航空公司ＣＩ六三二班機返回台灣。上訴人則依葉美忠提供予「小鄭」之賴美瑗照
片，於九十二年十一月六日由泰國曼谷市逕赴菲律賓馬尼拉市，於九十二年十一月九
日自馬尼拉市搭乘相同之中華航空公司ＣＩ六三二班機，跟蹤監看賴美瑗，暗中押運
毒品。同日中午十二時五十分飛機抵達桃園中正國際機場。上訴人尾隨賴美瑗確認毒
品闖關成功後，與前來機場之葉美忠，駕駛自用小客車至台北縣三重市，由葉美忠出
面至三重市○○街一一二號三樓賴美瑗之家中，取得分裝在二只塑膠袋內藏有海洛因
之牛肉罐頭十個，於同日下午二時二十分許，至台北縣三重市○○○路二四三號上訴
人等候之亞蘭德倫美食館內交付上訴人。上訴人尚不及將毒品依「小鄭」指示交付接
應之人，即為法務部調查局北部地區機動工作組人員查獲，並扣得如原判決附表所示
夾藏海洛因之罐頭十個，內有海洛因十包（含包裝），提裝罐頭之塑膠袋二只、供運
輸走私毒品聯絡之用行動電話五具、行動電話易付卡一片及交付賴美瑗指示購買罐頭
之紙條一張等情。因而撤銷第一審判決，改判論處上訴人共同運輸第一級毒品罪刑（
無期徒刑），固非無見。
惟查(一)、訊問被告，除有急迫情況且經記明筆錄者外，應全程連續錄音；必要時，並
應全程錄影。又筆錄內所載之被告陳述與錄音或錄影之內容不符者，除有急迫情況且
經記明筆錄而未錄音、錄影之情形外，其不符之部分，不得作為證據。刑事訴訟法第
一百條之一第一項、第二項定有明文。此等規定於司法警察（官）詢問犯罪嫌疑人時
準用之，又為同法第一百條之二所明定。故審理事實之法院，遇有被告抗辯其未有如
訊（詢）問筆錄所載之陳述時，應先調取該訊（詢）問過程之錄音或錄影帶，加以勘
驗，以判斷該筆錄所載被告之陳述得否作為證據。上訴人於原審曾抗辯其於法務部調
查局詢問筆錄之記載與其陳述不符，並聲請調取當時之錄音或錄影帶勘驗（原審卷第
一０二、一０三頁）。原審未踐行勘驗該錄音或錄影帶，以核對該詢問筆錄所記載上
訴人之陳述是否相符，復未說明其理由，遽採該訊問筆錄所載上訴人之陳述作為論罪
之基礎，自有未合。(二)、當事人、代理人、辯護人或輔佐人得聲請調查證據，並得於
調查證據時，詢問證人、鑑定人或被告，刑事訴訟法第一百六十三條第一項前段定有
明文。上訴人於原審曾具狀聲請傳喚證人賴美瑗、林國茂、「亞蘭德倫美食館」負責
人及服務人員，並記載聲請調查之證據及其與待證事實之關係（原審卷第一０三至一
０五頁、第一一二、一一三頁），原審未予傳喚調查，復未認為不必要，依刑事訴訟
法第一百六十三條之二第一項之規定以裁定駁回之，或於判決理由內予以說明，遽予
判決，難謂已盡調查之能事。(三)、依九十二年九月一日施行之刑事訴訟法第二百七十
九條第一項之規定，行合議審判之案件，為準備審判起見，固得以庭員一人為受命法
官，於審判期日前，使行準備程序，但以處理同法第二百七十三條第一項、第二百七
十四條、第二百七十六條至第二百七十八條規定之事項為限。原則上受命法官於準備
程序中，已不得主動蒐集證據及進行證據之實質調查，此觀諸該法條之規定及其修正
立法理由之說明甚明。是除法院預料證人不能於審判期日到場者外，不得於審判期日
前訊問證人調查證據，以貫徹合議審判採直接、言詞及集中審理之精神。原審受命法
官於九十三年九月六日行準備程序時，訊問證人葉美忠，並未說明法院如何預料該證
人不能於審判期日到場之理由（原審卷第一二七至一三五頁），其踐行之訴訟程序難
謂適法。(四)、共同正犯之意思聯絡，原不以數人間直接發生者為限，即有間接之聯絡
者，亦包括在內。如甲分別邀約乙、丙共同犯罪，雖乙、丙間彼此並無直接之聯絡，
亦無礙於其為共同正犯之成立。依原判決所記載之事實，係自稱「小鄭」者邀約上訴
人及葉美忠為本件之犯行，另「小鄭」與「東尼」及「麥克」之間就本件之犯行亦有
犯意之聯絡並分擔在菲律賓之部分犯行。如果無訛，則上訴人及葉美忠與「東尼」及
「麥克」雖無直接犯意聯絡，但經由「小鄭」之聯繫是否亦有間接之犯意聯絡，依上
開說明，彼五人間是否應成立共同正犯，亟待釐清。乃原判決未詳予論述說明，僅謂
上訴人與葉美忠及「小鄭」成立共同正犯。「小鄭」另與「東尼」及「麥克」成立共
同正犯，亦有未洽。(五)、沒收為從刑屬於刑之一種，故沒收之物須於犯罪事實中有具
體之記載始為適法，否則諭知沒收即難謂有事實之根據。原判決以扣案如原判決附表
編號七所示之行動電話係上訴人及共犯葉美忠所有，為供運輸走私毒品聯絡之用。該
附表編號八之台灣大哥大行動電話易付卡一片，屬共犯葉美忠所有，供預備運輸走私
毒品聯絡之用，均諭知沒收。惟對各該行動電話及易付卡，如何供運輸走私毒品聯絡
之用及預備供運輸走私毒品聯絡之用及憑何證據為如此認定，事實欄未為具體之記載
，理由內亦未詳予說明，尚有可議。上訴意旨指摘原判決不當，非無理由。按第三審
法院應以第二審判決所確認之事實為判決基礎，刑事訴訟法第三百九十四條第一項前
段定有明文。原判決上述之違背法令影響於事實之確定，本院無可據以為裁判，應將
原判決撤銷，發回原審法院更為審判。
據上論結，應依刑事訴訟法第三百九十七條、第四百零一條，判決如主文。
中　　　華　　　民　　　國　　九十三　　年　　 十二 　　月　　 十六 　　日
                              最高法院刑事第三庭
                                  審判長法官  董　明　霈
                                        法官  林　茂　雄
                                        法官  張　祺　祥
                                        法官  池　啟　明
                                        法官  石　木　欽
      右正本證明與原本無異
                                              書  記  官
中　　　華　　　民　　　國　　九十三　　年　　 十二 　　月　　二十三　　日
                                                                        ｖ
